【裁判字號】    89,訴,4569
【裁判日期】    891128
【裁判案由】    遷讓房屋等
【裁判全文】
臺灣臺北地方法院民事判決  八十九年度訴字第四五六九號
    原      告  中央印製廠
    法定代理人  甲○○
    訴訟代理人  郭惠吉律師
                林春金律師
    被      告  乙○○      住台北縣新店市○○路七巷十一號二樓
右當事人間請求遷讓房屋等事件，本院判決如左：
    主    文
被告應將坐落台北縣新店市○○段二城小段九六地號土地上，建號一二四六七號建物
，門牌為台北縣新店市○○路七巷十一號二樓之房屋騰空，並將上開房屋及坐落基地
返還予原告。
被告應自民國八十九年十一月四日起至清償日止，按月給付原告新台幣陸仟貳佰零
元。
訴訟費用由被告負擔。
本判決於原告以新台幣貳拾伍萬元為被告供擔保後，得假執行。
    事    實
甲、原告方面：
  一聲明：除假執行供擔保金額外，如主文第一、二項所示。
  二陳述：
    (一)就請求返還房地部分：
      1.緣被告先夫曹承伉前為原告員工，並於任職期間配宿坐落台北縣新店市○○
        段二城小段九六地號土地上原告管理之國有台北縣新店市○○路七巷十一號
        二樓宿舍（下稱系爭房地）。查曹承伉業於民國六十五年二月二十四日死亡
        ，目前系爭房地仍由被告無權占用中，為此原告曾多次勸導，要求被告騰空
        交還系爭房地，惟未獲置理。
      2.系爭房地皆屬國有，並由原告擔任管理人，原告前因其先夫為原告之員工而
        獲配住系爭房地，惟其先夫既已於在職期間死亡，原告自得本於借用物返還
        請求權，向被告請求騰空並返還房屋。
      3.再按「所有人對於無權占有或侵奪其所有物者，得請求返還之。對於妨害其
        所有權者，得請求除去之」，民法第七六七條定有明文。原告為系爭房屋之
        管理者已如前述，而自被告先夫辭世後，被告繼續占用系爭房地為無權占有
        ，故依據民法之規定，原告自得本於所有物返還請求權及所有權排除侵害請
        求權，請求被告騰空系爭房屋，併將系爭房地返還原告。
    (二)就請求返還不當得利部分：
      1.被告無權占有系爭房地，受有相當於租金之利益，致原告受有相當租金之損
        害，原告自得請求被告返還因無權占有系爭房地所受之利益。
      2.按「城市地方房屋之租金，以不超過土地及其建築物申報價額年息百分之十
        為限」，土地法第九十七條第一項定有明文。系爭房地位於台北縣新店市○
        ○路七巷十一號二樓，屬住宅區，交通便利，爰參照前引土地法規定，以房
        、地申報價額年息百分之十計算不當得利之數額。
      3.系爭房屋面積為六十五點一五平方公尺，經原告委請建築師估算，房屋價值
        為新台幣（下同）六十一萬元。另房屋應分擔之占地面積為二十四點四二平
        方公尺，土地申報地價為每平方公尺五千五百元，系爭房地總價為七十四萬
        四千三百一十元，按年息百分之十計算，被告占有系爭房地每月可獲得相當
        於租金之利益為六千二百零三元，原告自得訴請原告返還。
  三證據：提出配住宿舍公文、曹承伉之除戶戶籍謄本、被告之戶籍謄本、曹承伉之
          撫卹金核算文件、建物及土地登記謄本、葉日明建築師事務所計算房地價
          值之書函各一份。
乙、被告方面：
    被告未於言詞辯論期日到場，亦未提出書狀作何聲明或陳述。
    理    由
甲、程序方面：
  一按原告起訴時，訴之聲明第一項原僅請求被告應將系爭房屋騰空返還，嗣於言詞
    辯論期日更正該項聲明，請求被告應一併返還系爭房屋坐落之基地，其所為訴之
    追加，核與民事訴訟法第二百五十五條第一項第二款之規定相符，應予准許，容
    先說明。
  二被告未於言詞辯論期日到場，核無民事訴訟法第三百八十六條各款所列情形，爰
    依原告之聲請，由其一造辯論而為判決。
乙、得心證之理由：
  一原告主張之事實，業據提出與所述相符之配住宿舍公文、除戶戶籍謄本、撫卹金
    核算文件、建物及土地登記謄本、核算系爭房地價值之書函等件為證。被告經合
    法通知，既不於言詞辯論期日到庭爭執，復未提出書狀答辯以供本院審酌，自堪
    信原告之主張為真實。
  二按所有人對於無權占有或侵奪其所有物者，得請求返還之，民法第七百六十七條
    上段定有明文；次按，公教人原因任職關係獲准配住宿舍，其性質為使用借貸，
    使用人若已離職，依借貸之目的，當然視為使用業已完畢，貸與人得為返還之請
    求。若借用人於在職中死亡，則實際上已無占用宿舍之情形，且其公教人員之職
    位又已喪失，比較借用人已離職而不應住之情形更形明顯，依舉輕明重之法理，
    當無不許貸與人請求返還之理。於此情形，借用人及其眷屬或其繼承人繼續占有
    使用宿舍，均屬無權占有」，最高法院著有八十九年度台上字第一二五八號判決
    可資參照。
  三原告為系爭國有房地之管理人，有土地及建物登記謄本可憑，則其對無權占有系
    爭房地之被告，自得本於所有物返還請求權，請求被告應將系爭房屋騰空後，併
    予返還系爭房地。
  四無權占有他人土地，可能獲得相當於租金之利益，為社會通常之觀念，最高法院
    六十一年台上字第一六九五號判例可資參照，此於無權占用他人房屋之情形，亦
    應為相同處理。則被告無權占用系爭房地，原告自得請求被告返還因占用系爭房
    地所受相當於租金之不當得利。
  五按城市地方房屋之租金，以不超過土地及其建築物申報價額年息百分之十為限，
    土地法第九十七條第一項定有明文。系爭房屋位於台北縣新店市○○路七巷十一
    號二樓，屬住宅區，交通便利，原告依據上開規定，以房、地申報價額年息百分
    之十計算不當得利之數額，尚屬允當。而系爭房屋面積為六十五點一五平方公尺
    ，經原告委請建築師估算，房屋價值為六十一萬元。另系爭房屋應分擔之占地面
    積為二十四點四二平方公尺，土地申報地價為每平方公尺五千五百元，有葉日明
    建築師事務所估算系爭房屋價值之函件及土地、建物登記謄本可稽。則系爭房地
    總價為七十四萬四千三百一十元，按年息百分之十計算，被告占有系爭房地每月
    可獲得相當於租金之利益為六千二百零三元（〔610000＋24.42×5500〕×10﹪
    ÷12＝6203），原告訴請原告返還，於法並無不合。
  六綜上，原告訴請被告遷讓返還系爭房地，並自起訴狀繕本送達翌日即八十九年十
    一月四日起至清償日止，按月給付原告六千二百零三元，為有理由，應予准許。
  七原告陳明願供擔保，聲請宣告假執行，核無不合，爰酌定相當擔保金額准許之。
據上論結，原告之訴為有理由，依民事訴訟法第三百八十五條第一項前段、第七十八
條、第三百九十條第二項，判決如主文。
中      華      民      國    八十九    年     十一     月    二十八    日
                                            民事第二庭法      官  陳婷玉
右為正本係照原本作成
如對本判決上訴，須於判決送達後廿日內向本院提出上訴狀
中      華      民      國    八十九    年     十一     月    二十八    日
                                                      法院書記官  王  儀


司法院資訊處製作；財團法人民間司法改革基金會備份。
